ACORDAO-COMPLETO-2541249

ACÓRDÃO 1916/2022 ATA 32/2022 - PLENÁRIO

VISTOS, relatados e discutidos estes autos de representação formulada pela empresa Brasil IT Soluções em Informática Ltda., dando conta de possíveis irregularidades no Pregão Eletrônico para Registro de Preços 4/2022, promovido pelo Instituto Federal de Educação, Ciência e Tecnologia do Estado do Mato Grosso do Sul (IFMS) , tendo por objeto a aquisição de equipamentos para a montagem de Laboratório de Realidade Virtual, com valor total estimado de R$ 350.281,43,
ACORDAM os Ministros do Tribunal de Contas da União, reunidos em sessão do Plenário, ante as razões expostas pelo Relator, em:
9.1. conhecer da presente representação, por satisfazer os requisitos de admissibilidade constantes no art. 237, inciso VII e parágrafo único, do Regimento Interno do TCU, c/c o art. 113, § 1º, da Lei 8.666/1993 e o art. 103, § 1º, da Resolução/TCU 259/2014, para, no mérito, considerá-la parcialmente procedente;
9.2. indeferir o pedido de concessão de medida cautelar formulado pela representante;
9.3. determinar ao Instituto Federal de Educação, Ciência e Tecnologia do Estado do Mato Grosso do Sul, com fundamento no art. 45 da Lei 8.443/1992 c/c art. 251, caput, do Regimento Interno do TCU, c/c o art. 4º, inciso I, da Resolução-TCU 315/2020, que comprove ao Tribunal, no prazo de 15 (quinze) dias, a revogação dos itens 3 e 7 da Ata de Registro de Preços decorrente do Pregão Eletrônico 4/2022;
9.4. dar ciência ao Instituto Federal de Educação, Ciência e Tecnologia do Estado do Mato Grosso do Sul, com fundamento no art. 9º, inciso I, da Resolução/TCU 315/2020, sobre as seguintes impropriedades/falhas, identificadas no Pregão Eletrônico 4/2022, para que sejam adotadas medidas internas com vistas à prevenção de outras ocorrências semelhantes:
9.4.1. aceitação de proposta da licitante Office Printer Informática Eireli, quanto aos itens 3 e 7 da tabela 2.1-A do termo de referência anexo ao edital (monitores de vídeo) , que não atendem a especificação técnica exigida quanto ao requisito ultrawide, uma vez que foram aceitos monitores widescreen, contrariando os termos do edital (item 8.1) e do termo de referência, havendo mudança do objeto inicialmente previsto, que passou a ser de configuração mais simples, sem que fossem refeitas as estimativas de preço do equipamento com base nas novas especificações, fato que desatendeu o disposto no art. 40, § 2º, inciso II, da Lei 8.666/1993 e no Acórdão 2174/2012-TCU-Plenário; e
9.4.2. inclusão indevida de previsão de prorrogação de vigência contratual (item 9 do termo de referência) , quando não se trata de prestação de serviços de natureza continuada, e sim fornecimento de bens, contrariando o art. 57, caput e inciso II, da Lei 8.666/1993;
9.5. dar ciência deste Acórdão ao Instituto Federal de Educação, Ciência e Tecnologia do Estado do Mato Grosso do Sul e à representante;
9.6. arquivar os presentes autos, nos termos art. 169, inciso III, do Regimento Interno do TCU.

Representação sobre possíveis irregularidades em pregão eletrônico para registro de preços tendo por objeto a aquisição de equipamentos para a montagem de Laboratório de Realidade Virtual.

Instituto Federal de Educação, Ciência e Tecnologia do Estado do Mato Grosso do Sul (IFMS).

3. Responsável: não consta

13.1. Ministros presentes: Bruno Dantas (na Presidência), Walton Alencar Rodrigues, Benjamin Zymler, Aroldo Cedraz, Vital do Rêgo, Jorge Oliveira e Antonio Anastasia.
13.2. Ministro-Substituto convocado: Augusto Sherman Cavalcanti (Relator).
13.3. Ministros-Substitutos presentes: André Luís de Carvalho e Weder de Oliveira.

AUGUSTO SHERMAN

Adoto como relatório a instrução da Selog (peça 35) , transcrita a seguir, a qual recebeu a aprovação do escalão dirigente da unidade técnica.
	A. Identificação do Processo

	TC Processo 006.392/2022-9
	Conhecimento. Cautelar indeferida. Parcialmente procedente. Ciência 

	Unidade Jurisdicionada
	Uasg

	Instituto Federal de Educação, Ciência e Tecnologia do Estado do Mato Grosso do Sul (IFMS) 
	158132

	Representante
	CNPJ
	Contrato Social

	Brasil It Soluções em Informática Ltda
	36.984.127/0001-30
	Peça 2

	Objeto da Contratação

	Aquisição de equipamentos para a montagem do Laboratório de Realidade Virtual (peça 3, p. 2) .

	Procedimento Auxiliar de Contratação  
	Modalidade  
	Número do Certame

	Sistema de Registro de Preços
	Pregão Eletrônico para Registro de Preços
	4/2022

	Modo de Disputa
	Critério de Julgamento

	Aberto
	Menor preço por item

	Vigência
	Valor Estimado

	36 meses para os itens 1 e 6, e doze meses, para os itens 2, 3, 4, 5 e 7 contemplando a assistência técnica nesse período, contados a partir da data da sua assinatura, podendo ser prorrogado por períodos iguais e sucessivos, limitado a sessenta meses (peça 3, p. 48) 
	R$ 350.281,43, referente aos itens 3 e 7 (peça 3, p. 47) 

	Legislação que Rege o Certame

	Lei 10.520/2002 (Lei do Pregão) e subsidiariamente a Lei 8.666/1993

	Fase do Certame

	Pregão Eletrônico homologado em 12/4/2022 (peça 10) .

	B. Histórico

	1.	O representante alegou em sua inicial (peça 1) que a administração do IFMS teria aceitado proposta que não atendia a dispositivo do edital e que o preço ofertado estaria superfaturado, tendo ainda o licitante declarado vencedor ofertado preços diferentes para o mesmo produto entregues em localidades distintas.
2.	A instrução preliminar (peça 13) concluiu que a aceitação da proposta do licitante vencedor, de fato, não atendia ao edital, pois continha preços divergentes para o mesmo produto, além de estar acima do preço de mercado. Assim, foi proposta a realização de oitiva prévia daquela administração. Ademais, foi realizada diligência para saber da essencialidade do objeto licitado, além de informações acerca da conclusão do certame e assinatura do contrato. Outrossim, em cumprimento ao despacho do relator (peça 15) , foi promovida a oitiva prévia da empresa vencedora.
3.	Promovidas as medidas saneadoras quanto às alegações do representante e demais questões levantadas por esta Unidade Técnica, foram apresentados os documentos/informações juntados às peças 24, 25 e 27. Passa-se a analisar essas respostas, tópico a tópico, conforme transcrição/contextualização a seguir. 

	C. Histórico de Comunicações

	Despacho do Relator
	Peça 15
	2/5/2022

	Ofícios Encaminhados pelo TCU

	À entidade
	Ofício 18015/2022-TCU/Seproc, de 2/5/2022 (peça 16) 
Ofício 18016/2022-TCU/Seproc, de 2/5/2022 (peça 17) 

	À sociedade empresarial
	Ofício 18018/2022-TCU/Seproc, de 2/5/2022 (peça 20) 

	D. Documentos Apresentados em Resposta à Oitiva

	Pela Unidade Jurisdicionada

	Ofício - Reitoria 200/2022 - RT/IFMS, de 12/5/2022 (peça 24) 
Ofício - Reitoria 199/2022 - RT/IFMS, de 12/5/2022 (peça 25) 
Ofício - Reitoria 30/2022 - RT-GABIN/RT/IFMS, de 13/5/2022 (peça 27) 

	Pela Sociedade Empresarial

	Não houve.

	E. Medida Cautelar - Avaliação dos Pressupostos

	Perigo da Demora

	Há decisão judicial ou administrativa, sem especificação de prazo, para suspender o andamento do processo licitatório ou a contratação?
	Sim

	No caso de contratações decorrentes de Registro de Preços:
	A ata de registro de preços decorrente do certame já foi assinada?
	Sim

		O contrato decorrente da ata de registro de preços (que, porventura, seja objeto da representação/denúncia) já foi assinado?
	Não

		A ata de registro de preços decorrente do certame ainda possui saldo que permita novas contratações pelo órgão gerenciador ou por eventuais adesões?
	Sim

	Análise:

	4.	Em fase da informação prestada pelo IFMS de que a ata de registro de preços referente aos itens 3 e 7 será revogada (peça 27, p. 4) -  o contrato dela decorrente não foi assinado (peça 24, p. 2) -, não está configurado o pressuposto do perigo da demora. Além disso, a unidade jurisdicionada (UJ) informou que "o retorno da fase na licitação será concedido para que os demais fornecedores possam se manifestar, caso assim entendam, mesmo que os itens em questão sejam considerados fracassados por não apresentarem propostas válidas, com posterior cancelamento dos mesmos" (peça 27, p.4) .

	Perigo da Demora Reverso

	O serviço/bem é essencial ao funcionamento das atividades da Unidade Jurisdicionada
	Sim

	A Unidade Jurisdicionada entidade está coberta contratualmente pelo serviço com razoável vigência (há a possibilidade de voltar a fase ou refazer o certame, a depender da consequência da concessão de cautelar no caso concreto) ou admite prorrogação excepcional?
	Não

	Caso haja a possibilidade de manutenção do contrato com a atual prestadora dos serviços, as condições dessa contratação seriam melhores (menor preço e atendimento satisfatório) que o que se está em vias de contratar?
	Não

	Análise:

	5.	Está configurado o pressuposto do perigo da demora reverso em razão da essencialidade dos produtos para o funcionamento do curso de Tecnologia em Jogos Digitais, ofertado pelo IFMS - Campus de Dourados/MS. Também informa que os atuais equipamentos do curso estão obsoletos e sem condições de executar o dispositivo 'óculos de realidade virtual' (peça 25, p. 11) .

	Plausibilidade Jurídica

	A Unidade Jurisdicionada está sujeita aos normativos supostamente infringidos?
	Sim

	Há plausibilidade nas alegações do representante ou nas verificações realizadas pela Unidade Técnica?
	Sim

	Há indício de sobrepreço ou superfaturamento?
	Não

	Há grave risco de lesão ao erário, inexecução ou execução insatisfatória do objeto?
	Não

	Análise quanto à plausibilidade jurídica e quanto à necessidade de adoção de medida cautelar:

	Item 'a' da oitiva prévia: aceitação de proposta da licitante Office Printer Informática Eireli, quanto aos itens 3 e 7 da tabela 2.1-A do termo de referência anexo ao edital (monitores de vídeo) , que não atendiam a especificação técnica exigida, no quesito 'ultrawide', uma vez que foram aceitos monitores widescreen (mais simples) , contrariando os termos do edital (item 8.1) e do termo de referência, havendo mudança do objeto inicialmente previsto, que passou a ser de configuração mais simples, sem que fossem refeitas as estimativas de preço do equipamento com base nas novas especificações
Fundamento legal ou jurisprudencial: art. 40, § 2º, inciso II, da Lei 8.666/1993 e Acórdão 2174/2012-TCU-Plenário
Contextualização:
6.	Produto não atendia plenamente às especificações técnicas do edital: pregoeiro argumentou que de fato houve um equívoco do setor interno demandante, quando da caracterização do produto, vez que não existe a característica 'ultrawide' em monitores abaixo de 25". No caso, nenhum licitante ofertara produto que atendia plenamente o edital, mas que procurou selecionar a proposta que 'mais' atendia ao edital em termos de especificações técnicas e a de menor preço. Ainda alegou que "a informação da proposta foi suficiente para rastrear o modelo da fabricante de forma que não foi necessária convocá-la para apresentar provas complementares". Foram aceitos os itens com características normais e preços de ultrawide.
Manifestação da Unidade Jurisdicionada sobre os indícios de irregularidades:
7.	O IFMS justificou que, diante da constatação de que todos os monitores ofertados não atendiam o quesito 'ultrawide', para não deixar de funcionar os itens 1 e 6 da licitação e considerando o parecer do setor técnico quanto à não essencialidade do quesito, quis aproveitar a licitação em andamento, registrando os preços dos itens em questão (peça 25, p. 49) :
A partir da análise dos modelos ofertados a proposta inicial pela BRAZIL IT (Lenovo 21.5" S22e) e pela POLLIANA (DELL P2222H) concluímos que suas ofertas também não atendiam ao edital lhes faltando os atributos de ultawide [sic], IPS, ajuste de altura e ajuste de rotação no modelo ofertado pela BRAZIL IT. 
A decisão até então, observado o princípio da vinculação ao edital, nos remetia a desclassificação de todas as propostas e cancelamento dos itens. Contudo, o pregoeiro ampliou o escopo da análise e constatou que a descrição dos itens ensejava alguns problemas, que podem ter participado para que os licitantes apresentassem propostas não satisfatórias, sendo o principal, o fato de que inexistem monitores, no mercado, de 21 a 24 polegadas no modelo ULTRAWIDE. Essa tecnologia é somente para monitores de 25 polegadas ou superior.
Considerando que, havíamos aplicado o princípio da isonomia e vinculação do edital ao analisar todas as propostas sob o mesmo prisma: exigência das características na íntegra, como medida acessória foi invocado o princípio da razoabilidade e o princípio da eficiência, visando verificar se o ato poderia ser aproveitado. 
A razoabilidade estava no fato que a descrição exigia ULTRAWIDE, e os modelos abaixo de 24 polegadas, ofertado por todos, não podiam oferecer essa característica. Supõem-se que, pelo preço estimado, os licitantes não puderam ofertar monitor maior. Também, que ao considerar modelos a partir de 21", inquiriu-se que para o requisitante o "ultrawide" foi exigência acessória, não essencial. Do contrário, teria descrito monitores com no mínimo 25 polegadas. A partir dessas inconsistências, o princípio da razoabilidade é plausível e a administração passou exigir dos licitantes o cumprimento dos requisitos não conflitantes para esse objeto.
A eficiência foi justificável porque os itens 03 e 07 são essenciais para o funcionamento dos itens 01 e 06. Sem monitores os microcomputadores se tornam inoperantes, ficando a mercê de lograrmos sucesso em outro processo licitatório. Novo processo licitatório implica em demora e novos custos. Reavaliar a aceitação das propostas uma vez que não se evidenciou prejuízo à Administração, significa colocar o conjunto a funcionar no menor tempo possível sem novos custos. 
Dessa forma, foi feita a reanálise das propostas, para obter a proposta que mais atendeu aos requisitos do edital, que coincidiu com a do primeiro colocado, licitante OFFICE PRINTER pois, apresentou tecnologia IPS e menor preço. 
Conforme consulta ao setor requisitante sobre a essencialidade do monitor ser ultrawide, em e-mail para cotjo.dr@ifms.edu.br, em 05/04/2022, data em que o pregoeiro respondeu ao recurso interposto, foi-nos respondido o seguinte: 
"[...] Considerando que o objetivo dos monitores será para o uso no curso de Tecnologia em Jogos Digitais. Considerando o espaço de cada mesa do laboratório de informática possui 1,20m de largura, ocasionando um remanejamento dos gabinetes a fim de alocar os monitores ultrawide. Considerando que para as atividades desenvolvidas no curso o monitor ofertado pelo fornecedor atende as demandas. Sendo assim, sou favorável ao aceite do monitor ofertado pelo fornecedor levando em consideração a atividade fim dos mesmos. Att. Rodrigo Sanches Devigo" 
A resposta do setor vem, assim, confirmar a tese do pregoeiro de que o aceite pelos requisitos não divergentes da descrição, não causará prejuízo e sim ganhos à Administração.
Pela mesma linha exposta, julgamos que o recurso apresentado pela empresa BRAZIL IT SOLUÇÕES EM INFORMÁTICA LTDA - EPP não procede. A decisão do pregoeiro no recurso, está disposta no documento Decisão: Decisão de recurso pelo pregoeiro itens 03 e 07 deste processo. 
Exposto as razões da classificação da proposta e habilitação da OFFICE PRINTER INFORMATICA - EIRELI nos itens 03 e 07, apresento os itens do pregão 04/2022 para julgamento decisivo da Autoridade Competente dos itens com recurso, bem como os demais que carecem de homologação.  
Análise:
8.	A Administração justifica a aceitação dos itens com tal diferença para não "perder a licitação", aplicando ao caso, o princípio da razoabilidade e da eficiência, visando verificar se o ato poderia ser aproveitado. 
9.	Justifica ainda que o atributo 'ultrawide' não era essencial e sim acessório, tendo havido aceitação do setor requisitante da ausência da característica no monitor. Alega que pesou também na decisão de aceitar os monitores, o fato de que os microcomputadores (itens 1 e 6) não funcionam sem eles. Argumenta também que agiu com razoabilidade no recebimento das propostas, considerando que o equívoco ao aceitar monitores de 21 a 30 polegadas, sendo que somente aqueles acima de 25 polegadas teriam o atributo 'ultrawide'.
10.	Sem dúvidas que houve um equívoco admitido na caracterização do item, tanto que já ensejou a revogação da ata de registro de preços. Passou a admitir um item com características inferiores sem que se tivesse novas estimativas de preços. É bem verdade que a vontade de obter um 'sucesso total' da licitação fez com que a administração não suspendesse a licitação para promover as adequações necessárias. Embora já haja providência administrativa para revogar a ata de registro de preços, vale a ciência da impropriedade verificada.
Item 'b' da oitiva prévia: aceitação de preços diferentes para esses itens 3 e 7, com características técnicas idênticas, sem que, pelo menos, tenham sido solicitadas justificativas para o licitante esclarecer as razões de tal diferença
Fundamento legal ou jurisprudencial: princípio administrativo da economicidade
Manifestação da Unidade Jurisdicionada:
11.	O IFMS não justificou a divergência de preços ofertados. 
Análise:
12.	Com respeito ao argumento da representante de que foram aceitos preços diferentes para o mesmo produto, o pregoeiro já havia respondido que "são itens com locais de entregas diferentes e quantidade diferentes, ou seja, condições diferentes" (peça 6, p. 2) .
13.	Ao pesquisar as ofertas da Internet para entrega em Dourados/MS, verificou-se que o frete ficava em torno de R$ 55,00 (peça 11) . Ainda que os monitores sejam entregues em locais diferentes, a majoração de R$ 85,00 entre um e outro, inicialmente não se mostrou razoável.
14.	Porém, o preço da Internet não deve ser parâmetro para balizar preços de licitações públicas, visto que as condições de fornecimento são diversas entre elas, a exemplo da obrigação de se manter o preço durante a vigência da ata a ser firmada, não permitindo uma comparação direta com esses preços.
15.	Diante desses argumentos, é compreensível a diferença de preço de R$30,00 acima do preço da Internet, já incluso o frete. Ademais, é bem verdade que esses sites de marketplace costumam ter preços de fretes melhores devido ao volume movimentado.
Item 'c' da oitiva prévia: preços ofertados para monitores de vídeo widescreen - não ultrawide (itens 3 e 7) bem acima das cotações de mercado obtidas em pesquisa pela Internet, o que supostamente teria gerado sobrepreços de R$ 19.501,56 (item 3) e R$ 80.365,25 (item 7) , totalizando R$ 99.866,81 a maior que o mercado nacional
Fundamento legal ou jurisprudencial: princípio administrativo da economicidade
Contextualização:
16.	Sobrepreço do produto ofertado: verificou-se que de fato o monitor é facilmente identificado em ofertas pela Internet, sendo que foi verificado no site das Lojas Americanas (peça 11) que o produto estava R$ 919,98 (Acesso em: 18/4/2022) , sendo o frete cotado em R$ 54,99 para Dourados/MS, totalizando R$ 974,97. Em comparação com os preços ofertados de R$ 1.350,00 e R$ 1.434,20, verifica-se uma majoração de 38,47% e 47,1% respectivamente.	
Manifestação da Unidade Jurisdicionada:
17.	O IFMS justificou que os preços contratados estão de acordo com os preços praticados em licitações e procura demonstrar que os preços mais baixos de comércio eletrônico não são a realidade das ofertas em licitações nem podem ser parâmetros para as compras públicas (peça 25, p. 14-15) :
A administração não consegue utilizar os preços de internet como balizador do quanto pode pagar. Não estamos mais conseguindo licitantes que dão lances equiparados aos fornecedores de comércio eletrônico. (...) 
É assunto em todos os cursos de pregão eletrônico ou rodas de conversas de pregoeiros que ninguém consegue comprar pelos preços mínimos do comércio eletrônico, fato que causa verdadeira angústia aos pregoeiros, pelo receio de ser mal interpretado pelos órgãos de controle. Contudo temos de 'criar nossos parâmetros' de quanto podemos aceitar pagar a mais dos sites de compras ao licitante. E essa decisão é muito subjetiva.
O certo é que pelos preços mais baixos praticáveis no comércio eletrônico não se conseguirá propostas. Procuramos afastar os preços muito baixos e os muito altos e ver o que razoável pagar.
Sem querer esgotar o assunto, algumas hipóteses precisam ser elencadas para procurar entender por que os preços em licitações de bens são acima do comércio eletrônico:
- Vendedores associados aos sites como Americanas, Magazine Luiza, Mercado Livre não são obrigados a se manter constantemente em dia com as receitas: Federal, Estadual, Municipal, INSS, FGTS, o licitante é;
- Vendedores do mercado eletrônico vendem à vista, enquanto durarem os estoques, enquanto vendedores para órgãos públicos entregam a mercadoria e recebem o pagamento em 30 dias ou mais após a entrega; 
- Sites como mercado Livre, Magazine Luiza, Americanas e demais da categoria ofertam para seus afiliados uma logística de frete mais em conta devido ao contrato por volume, o licitante não tem essa vantagem; 
- Há situações que o licitante tem que adquirir o produto desses comércios eletrônicos, refaturar e entregar o item licitado; 
- O licitante está a ofertar o produto num registro de preços que lhes obriga a pensar numa proposta para 12 meses, enquanto o comércio eletrônico monta estratégia de preços a curto prazo; 
- Ao licitante, quando recai assistência técnica, assinará um contrato, ato raro de acontecer nos sites de vendas.
- Com raras exceções, a Administração não aceita fazer reequilíbrio de preços de atas de registro de preços, demonstrando mais uma vez que o licitante não pode praticar propostas preços sem levar isso em conta; 
- O mercado não está mais estável, com inflação alta, aumento de combustível, energia, em período de guerra, atingindo toda a cadeia de componentes eletrônicos; 
- Para as ofertas de valores mais baixos da internet sempre recairá as perguntas: o consumidor receberá mesmo o produto?, terá nota fiscal?, será atendido pela garantia?, é novo ou remanufaturado?, conseguirei contato com a loja numa necessidade futura?, etc. O licitante terá que manter seu cadastrado atualizado, endereço físico. 
Tomar como base os preços do mercado eletrônico é desaconselhável, tanto que, a Instrução Normativa 73, de 5 de agosto de 2020, estabelece apenas como terceira opção a pesquisa de com mídias especializadas, conforme Art. 5º, inciso III e frisa no §1º "Deverão ser priorizados os parâmetros estabelecidos nos incisos I e II". 
Em consulta ao site da fabricante nessa data, 05/05/2022, em https://www.lg.com/br/monitores/lg-24MK430H-B#pdp_where vemos que a fabricante não informa mais o preço do modelo LG 24" full HD, IPS ofertado, nem onde encontrá-lo para compra. Essa situação não era a de 21 de março de 2022, data da abertura do pregão. Isso sugere que o modelo não será mais fabricado, de forma que se justifica a maior oferta de preços abaixo de R$ 1.000,00 para o item, no mercado eletrônico, visando esgotar os estoques para repor com modelos novos. 
Se pesquisar no mercado eletrônico encontraremos preços diversos para o modelo LG 24" full HD, IPS, conforme demonstraremos nos prints do documento Relato: Prints de 05-05-22, de preços do modelo de monitor aceito no pregão e aqui destacamos alguns: 
Submarino: R$ 1.024,70 Amazon: R$ 1.189,90 Game na real: R$ 1.399,00 Extra: R$ 2.069,00 Mercado Livre: vários preços, de R$ 979,00 a R$ 1.869,00 No site zoom vários preços de R$ 988,00 a R$ 1.527,03 No buscapé de R$ 988,00 a a R$ 1.527,03 
Análise:
18.	A tese central do IFMS é que o preço de Internet não dá para balizar os preços a serem praticados em licitações. O argumento é prático e revela que no cotidiano das licitações essa é a realidade. Elenca pelo menos oito argumentos pelos quais não "é aconselhável" tomar os preços de Internet como parâmetro comparativo, desde o imediatismo das vendas, instabilidade de mercado, preço a ser mantido pelo licitante ao longo de 12 meses (vigência da ata) , até os parâmetros de pesquisa de preços previstos na IN - Seges/ME 73/2020.
19.	Sobre a decisão administrativa de reconsiderar os preços do monitor sem o atributo 'ultrawide', explica que decidiu comparar os preços dos produtos ali oferecidos com o mercado eletrônico (peça 25, p. 15) : 
Quanto ao se reconsiderar o preço estimado do produto, ao se retirar o atributo "ultrawide", se tornou secundário reavaliar o preço referência, haja visto que, a análise se deu objetivamente sobre o modelo ofertado x preços praticados no mercado eletrônico, mais o acréscimo que consideramos razoável pagar, para não tornar a licitação fracassada. 
20.	Comparando os preços obtidos com outras compras públicas de monitores (pesquisa realizada pelo sistema Alice) , verifica-se que os preços de aquisição por órgãos públicos de monitores widescreen do mesmo tamanho (23,8') , variam de R$1.010,00 a R$1.897,00, sendo na média de R$1.300,00. Sendo assim, os preços obtidos pelo IFMS nas duas ofertas vencedoras estão dentro da faixa de preço de mercado.
21.	Embora o IFMS tenha mencionado que a administração pública deve nortear suas pesquisas de preços nas orientações da Instrução Normativa - Seges/ME 73/ 2020, precisamente os incisos I e II do art. 5º, nada indica que de fato tenha seguido aquele comando. Como dito, na prática, pesquisou o mercado da Internet "mais o acréscimo que consideramos razoável pagar".
22.	Os argumentos sobre as impropriedades de se tomar como parâmetro os preços da Internet são convincentes e devem ensejar a adoção de parâmetros objetivos para as pesquisas de mercado daquela instituição de ensino. Sugere-se o acolhimento das razões do Instituto, sem prejuízo de se dar ciência sobre a ausência de parâmetros objetivos de pesquisa.
Item 'd' da oitiva prévia: inclusão de previsão de prorrogação de vigência contratual (item 9 do termo de referência) , quando não se trata de prestação de serviços de natureza contínua e sim fornecimento de bens
Fundamento legal ou jurisprudencial: art. 57, caput e inciso II, da Lei 8.666/1993
Contextualização:
23.	O edital em seu item 9, dispõe: "A prorrogação do contrato dependerá da verificação da manutenção da necessidade, economicidade e oportunidade da contratação, acompanhada de a realização de pesquisa de mercado que demonstre a vantajosidade dos preços contratados para a Administração". Entretanto, o objeto a ser contratado se refere a fornecimento de bem, não prestação de serviços, ferindo, em tese, o caput e inciso II do art. 57 da Lei 8.666/1993.	
Manifestação da Unidade Jurisdicionada:
24.	O IFMS justificou que inicialmente optou-se por não utilizar instrumento contratual, de acordo com o Termo de Referência (TR) ; contudo, por orientação da Advocacia Geral da União- AGU, retificou-se os TRs, de modo a fazer constar o instrumento contratual, com vistas a assegurar a garantia do bem, conforme sugestão descrita no Parecer 8/2022/NLC/ETRLIC/PGF/AGU (peça 26, p. 4) : "136. Assim, a Administração deverá atentar-se para que cada contratação não ultrapasse o referido valor (R$176.000,00) ou, se ultrapassar seja entrega imediata e integral dos bens adquiridos, dos quais resultem obrigações futuras, inclusive assistência técnica, pois, do contrário, haverá necessidade de termo de contrato".
Análise:
25.	A conduta da Administração está respaldada em parecer técnico da AGU. Nada obstante, o referido parecer não fala em prorrogação contratual. A garantia contratual dos bens adquiridos deve ser claramente definida na proposta comercial do licitante e no termo de contrato de garantia conforme orientação da AGU, não havendo respaldo para prorrogações. Assim essa previsão editalícia (item 9) não se mostra legal, motivo pelo qual será proposta ciência à unidade jurisdicionada (UJ) , para que não seja levado a cabo por ela.
Item a da diligência: "a ata de registro de preços decorrente dos itens 3 e 7 desse certame já foi assinada/publicada? em caso positivo, encaminhar cópia dessa ata"
Manifestação da Unidade Jurisdicionada:
26.	O IFMS confirma a assinatura da ata (peça 24, p. 1) , mas destacando que, diante das falhas identificadas, será revogada (peça 27, p. 4) .
Análise:
27.	Considera-se atendido.
Item b da diligência: "o contrato decorrente da ata de registro de preços desses itens já foi assinado? em caso positivo, encaminhar cópia do instrumento contratual"
Manifestação da Unidade Jurisdicionada:
28.	O IFMS nega a assinatura do contrato (peça 24, p. 1) , mas destacando que, diante das falhas identificadas, não será assinado.
Análise:
29.	Considera-se atendido.
Item c da diligência: "os bens referentes aos itens 3 e 7 são essenciais ao funcionamento das atividades da Unidade Jurisdicionada?"
Manifestação da Unidade Jurisdicionada:
30.	O IFMS confirma a sua essencialidade para o funcionamento do curso de Tecnologia em Jogos Digitais, ofertado pelo IFMS - Campus de Dourados/MS. Outrossim, informa que os atuais equipamentos do curso estão obsoletos e sem condições de executar o dispositivo óculos de realidade virtual (peça 25, p. 11) .
Análise:
31.	Considera-se atendido. Informação importante para a caracterização do perigo da demora reverso.
Conclusão
32.	Está configurado o pressuposto da plausibilidade jurídica em razão de ter restado evidente a aceitação de ofertada distinta do edital, sem as devidas cautelas de realinhamento do termo de referência, aceitação de preços diferentes para produtos idênticos, além de previsão indevida de prorrogação contratual.
33.	Todavia, considera-se suficiente, para as questões ora apresentadas, que sejam dadas ciências acerca das falhas cometidas no presente certame licitatório, considerando as medidas da UJ no sentido de revogar a ata de registro de preços referente aos itens 3 e 7 da licitação em voga.
34.	Feitas essas considerações, propõe-se indeferir o pedido de medida cautelar, uma vez ausente o pressuposto do perigo da demora, essencial para sua concessão, e por restar caracterizado o perigo da demora reverso.
35.	Além disso, diante do exposto, os elementos constantes dos autos permitem, desde já, a avaliação quanto ao mérito da presente representação como parcialmente procedente.
36.	

	F. Impacto dos Encaminhamentos Propostos

	Haverá impacto relevante na Unidade Jurisdicionada e/ou na sociedade, decorrente dos encaminhamentos propostos?
	Não

	G. Pedido de Ingresso aos Autos, de Informações/Vistas/Cópias, e de Sustentação Oral

	Há pedido de ingresso aos autos?
	Não

	Há pedido de informações/vistas/cópia do processo?
	Não

	Há pedido de sustentação oral?
	Não

	H. Processos Conexos e Apensos

	Há processos conexos noticiando possíveis irregularidades na contratação ora em análise?
	Não

	Há processos apensos?
	Não

	I. Proposta de Encaminhamento

	37.	Em virtude do exposto, propõe-se:
37.1.	conhecer da representação, satisfeitos os requisitos de admissibilidade constantes no art. 113, § 1º, da Lei 8.666/1993, c/c o art. 237, inciso VII e parágrafo único, do Regimento Interno/TCU, e no art. 103, § 1º, da Resolução - TCU 259/2014;
37.2.	indeferir o pedido de concessão de medida cautelar formulado pelo representante;
37.3	no mérito, considerar a presente representação parcialmente procedente;
34.4.	dar ciência ao Instituto Federal de Educação, Ciência e Tecnologia do Estado do Mato Grosso do Sul (IFMS) , com fundamento no art. 9º, inciso I, da Resolução - TCU 315/2020, sobre as seguintes impropriedades/falhas, identificadas no Pregão Eletrônico 4/2022, para que sejam adotadas medidas internas com vistas à prevenção de outras ocorrências semelhantes:
	a) aceitação de proposta da licitante Office Printer Informática Eireli, quanto aos itens 3 e 7 da tabela 2.1-A do termo de referência anexo ao edital (monitores de vídeo) , que não atendiam a especificação técnica exigida, no quesito 'ultrawide', uma vez que foram aceitos monitores widescreen (mais simples) , contrariando os termos do edital (item 8.1) e do termo de referência, havendo mudança do objeto inicialmente previsto, que passou a ser de configuração mais simples, sem que fossem refeitas as estimativas de preço do equipamento com base nas novas especificações, fato que desatendeu o disposto no art. 40, § 2º, inciso II, da Lei 8.666/1993 e no Acórdão 2174/2012-TCU-Plenário; e
	b) inclusão indevida de previsão de prorrogação de vigência contratual (item 9 do termo de referência) , quando não se trata de prestação de serviços de natureza contínua e sim fornecimento de bens, contrariando o art. 57, caput e inciso II, da Lei 8.666/1993.
34.5	informar ao IFMS e ao representante do acórdão que vier a ser proferido, destacando que o relatório e o voto que fundamentam a deliberação ora encaminhada, caso existentes, podem ser acessados por meio do endereço eletrônico www.tcu.gov.br/acordaos; e
34.6	arquivar os presentes autos, nos termos art. 169, III, do Regimento Interno deste Tribunal.

	É o relatório.

não consta.

Não atuou.

Representação. Possíveis irregularidades no PE 04/2022, destinado à celebração de Ata de Registro de Preços para aquisição de bens de informática. Não vinculação aos termos do instrumento convocatório. Possível superfaturamento. Solicitação de adoção de medida cautelar. Oitiva prévia. Não confirmação do sobrepreço. Confirmação da aceitação de proposta em desacordo com o edital. Notícia da revogação da ARP. Determinação para que se concretize a revogação. Ciência.

REPRESENTAÇÃO (REPR)

Trata-se de representação formulada pela empresa Brasil IT Soluções em Informática Ltda., dando conta de possíveis irregularidades no Pregão Eletrônico para Registro de Preços 4/2022, promovido pelo Instituto Federal de Educação, Ciência e Tecnologia do Estado do Mato Grosso do Sul (IFMS) , tendo por objeto a aquisição de equipamentos para a montagem de Laboratório de Realidade Virtual, com valor total estimado de R$ 350.281,43.
2.	A representação incide sobre os itens 3 e 7 do Termo de Referência do certame, descritos como monitor tamanho 21,5 a 30 pol., formato de tela ultrawide, dentre outras características. O item 3, destinado ao campus de Dourados/MS, prevê a aquisição de 52 unidades do monitor, enquanto para o item 7 é prevista a aquisição de 175 unidades destinadas a outros campi.
3.	Segundo a representante, a empresa vencedora, Office Printer Informática Eireli, ofertou o mesmo monitor para os dois itens, da marca LG, modelo IPS 23,8, que não corresponderia a nenhum modelo comercializado pela marca. Além disso, a licitante também não teria juntado catálogo oficial da fabricante que permitisse verificar as especificações do produto. Porém, em resposta a recurso administrativo interposto pela ora representante, a comissão de licitação asseverou (peça 6) que, em consulta realizada na internet, teria constatado que o modelo ofertado corresponderia ao monitor modelo LG 23,8" IPS Full HD AMD FreeSync 24MP400-B, que, apesar de não atender ao requisito de formato de tela ultrawide, poderia ser aceito, já que os modelos ofertados pelas outras licitantes também não atenderiam a esse requisito.
4.	Aponta também a representante que, ao aceitar esse modelo pelos valores unitários de R$ 1.437,00 para o item 3 e R$ 1.350,00 para o item 7, ocorreria sobrepreço de cerca de 42%, já que, em pesquisa do produto na internet, os preços ofertados teriam variado de R$ 929,90 a R$ 989,10. Por fim, alega que a empresa vencedora cotou diferentes preços para os itens 3 e 7, sendo que correspondem ao mesmo produto.
5.	Além dessas questões suscitadas pela representante, a Selog apontou, em sua instrução inicial (peça 13) , possível irregularidade em relação ao item 9 do termo de referência anexo ao edital, que estabelece: "A prorrogação do contrato dependerá da verificação da manutenção da necessidade, economicidade e oportunidade da contratação, acompanhada da realização de pesquisa de mercado que demonstre a vantajosidade dos preços contratados para a Administração" (peça 3, p. 48) . Contudo, conforme apontado pela Selog, o objeto em contratação se refere a fornecimento de bem, não prestação de serviços, ferindo, em tese, o caput e inciso II do art. 57 da Lei 8.666/1993.
6.	Considerando presentes os requisitos do fumus boni juris e do periculum in mora necessários ao embasamento da adoção da medida acautelatória pleiteada, mas considerando a incerteza quanto à inexistência do perigo da demora reverso, por meio do despacho à peça 15 acolhi a proposta da Selog de realização de oitiva prévia do IFMS para que se manifestasse acerca das ocorrências verificadas na representação. Além disso, levando em conta já ter ocorrido a homologação do certame, com a possível celebração da Ata de Registro de Preços dele decorrente, determinei também a oitiva da empresa sagrada vencedora do certame, Office Printer Informática Eireli, para que, se assim desejasse, se manifestasse acercas das questões tratadas nesta representação.
7.	O IFMS apresentou resposta à oitiva, ao passo que a Office Printer Informática Eireli se manteve silente.
8.	A análise da resposta apresentada pelo IFMS foi analisada por meio da instrução transcrita no relatório precedente. Nessa análise, a Selog considera confirmada a não vinculação da proposta aceita ao instrumento convocatório do certame, na medida que restou comprovada a aceitação de monitores que não atendiam ao requisito de formato de tela ultrawide, exigido no termo de referência anexo ao edital. Com relação à divergência de preços para o mesmo item, bem como ao possível sobrepreço apontado na representação, a unidade técnica propõe aceitar as justificativas apresentadas. Em relação à diferença entre os preços verificadas para o mesmo item, avalia que a pequena diferença observada poderia ser justificada pelo frete para as diferentes localidades de entrega. Já em relação ao sobrepreço, entende que os preços publicados por sites de vendas na internet não são uma referência confiável para o balizamento de preços praticados em licitações, devido a vários fatores que influenciam as condições de oferta para ambas as situações. Por fim, quanto à irregularidade acerca da prorrogação da vigência contratual prevista no edital, propõe dar ciência da ocorrência.
9.	Tendo em vista a informação prestada pelo IFMS de que a ata de registro de preços referente aos itens 3 e 7 será revogada (peça 27, p. 4) , bem como de que o contrato dela decorrente não foi assinado (peça 24, p. 2) , a Selog propõe indeferir a medida cautelar solicitada, dando-se ciência das ocorrências cujas justificativas foram consideradas não suficientes para elidi-las.
10.	Acolho o encaminhamento formulado pela unidade técnica, sem prejuízo de assinar prazo para que o IFMS comprove a revogação dos itens 3 e 7 da ata de registro de preços. Isso porque não consta do processo que essa medida tenha sido efetivamente adotada até o momento da análise das respostas às oitivas. Quanto à questão do possível sobrepreço frente aos preços praticados por sites de venda na internet, deixo de tratar da questão tendo em vista que o aprofundamento dessa questão se tornou irrelevante diante da revogação da ata, em consequência da aceitação de produtos em desconformidade com as especificações do termo convocatório.
	Ante o exposto, manifesto-me por que o Tribunal aprove o acórdão que ora submeto à apreciação deste Colegiado.
TCU, Sala das Sessões, em 17 de agosto de 2022.
AUGUSTO SHERMAN CAVALCANTI 
Relator